臺灣高等法院刑事判決
110年度上訴字第505號
上  訴  人  
即  被  告  陳進修



上列上訴人即被告因重傷害案件，不服臺灣桃園地方法院109年
度訴字第586號，中華民國109年12月31日第一審判決（聲請簡易
判決處刑案號：臺灣桃園地方檢察署107年度偵字第10574號），
提起上訴，本院判決如下：
    主  文
原判決撤銷。
陳進修犯傷害罪，處有期徒刑肆月，如易科罰金，以新臺幣壹仟
元折算壹日。
    犯罪事實
一、陳進修係桃園汽車客運股份有限公司之公車司機，於民國10
    7年3月11日晚間搭載乘客彭玉洪（所涉傷害罪嫌，已經檢察
    官為不起訴之處分）。彭玉洪於搭乘公車途中，因是否到站
    下車與陳進修發生爭執，彭玉洪遂於同日晚間7時42分許，
    在桃園市○○區○○路000號前下車後，用力踢踹公車之車門，
    陳進修見狀，竟基於傷害之犯意，隨即下車以徒手方式毆打
    彭玉洪頭部，而彭玉洪亦出手反擊而彼此互毆，致彭玉洪受
    有唇撕裂傷、頭部鈍挫傷併頭暈、亞急性右側硬腦膜下出血
    等傷害。
二、案經告訴人彭玉洪訴由桃園市警察局八德分局報請臺灣桃園
    地方檢察署檢察官偵查後聲請簡易判決處刑。
    理  由
壹、證據能力部分：
　　按被告以外之人於審判外之言詞或書面陳述，除法律有規定
    者外，不得作為證據，刑事訴訟法第159條第1項固定有明文
    ；惟被告以外之人於審判外之陳述，雖不符同法第159條之1
    至第159條之4之規定，而經當事人於審判程序同意作為證據
    ，法院審酌該言詞陳述或書面陳述作成時之情況，認為適當
    者，亦得為證據，同法第159條之5第1項亦定有明文。經查
    ，上訴人即被告陳進修（下稱被告）及檢察官於本院審判程
    序時，就被告以外之人於審判外陳述之證據能力均表示沒有
    意見，且於本院言詞辯論終結前亦均未聲明異議，本院審酌
    該等供述證據作成之情況，認均無不適當情事，是依前開規
    定，均有證據能力；其餘資以認定本案犯罪事實之非供述證
    據，亦查無違反法定程序取得之情形，依刑事訴訟法第158
    條之4之反面解釋，亦有證據能力。
貳、實體部分：
一、認定事實所憑之證據及理由：
　㈠上揭犯罪事實，業據被告於偵查、原審及本院審理時均坦承
    不諱（見訴586卷第89、208頁、本院卷第65頁），核與證人
    即告訴人彭玉洪於警詢、偵查時之供述（見偵10574卷第2、
    3、27、28頁）大致相符，並有衛福部桃園醫院傷害診斷證
    明書（見偵10574卷第7頁）在卷可稽，足認被告上開任意性
    自白與事實相符，堪以採信。
　㈡被告於原審雖辯稱告訴人嗣後因頭部外傷併亞急性右側硬腦
    膜下出血，而送醫接受右側開顱手術移除血塊，與其無關云
    云。然查：
　⒈本案發生時間於107年3月11日晚間7時42分許，告訴人遭被告
    毆打後於同日20時14分至衛福部桃園醫院就醫，經診斷告訴
    人有：（1）唇撕裂傷2公分、（2）頭部鈍挫傷併頭暈，經
    診治後予傷口縫合，有衛福部桃園醫院傷害診斷證明書在卷
    可稽（見偵10574卷第7頁），可證告訴人於案發時確時受有
    頭部傷害，告訴人嗣於同年4 月間開始出現頭暈，並於107 
    年4 月28日突然暈倒，送至衛福部桃園醫院急診治療，當日
    因頭部外傷併亞急性右側硬腦膜下出血併左側偏癱，緊急接
    受右側開顱手術移除血塊等情，亦有該醫院出具之診斷證明
    書在卷可稽（見原審簡字卷第63頁）。
  ⒉又告訴人所受頭部外傷併亞急性右側硬腦膜下出血併左側偏
    癱等傷勢與前揭107年3月11日就醫時所診斷傷勢，經原審函
    詢衛福部桃園醫院結果，該院以107年12月11日桃醫醫字第1
    071914313號函函覆：「告訴人於107年4月28日因右腦亞急
    性硬膜下血腫合併左側肢體偏癱接受緊急開顱手術治療。依
    臨床經驗，亞急性硬膜下血腫應為六至十二週前之頭部外傷
    造成」；復以108年6月3日桃醫醫字第1081905564號函函覆
    ：「⒈告訴人之診斷為：右側額葉.頂葉.顳葉硬腦膜下亞急
    性血腫合併腦神經壓迫及左側肢體偏癱。⒉根據107年4月28
    日早上9時56分腦部電腦斷層掃描之結果以及當日下午手術
    中實際情形，傷者右側硬腦膜下血腫有一部分仍為塊狀並非
    完全液化（血腫在急性期為塊狀，慢性其則為液狀），因此
    判斷其為亞急性（subacute）血腫。⒊依據臨床經驗，頭部
    外傷後二至八週間的血腫皆可能有此表現」（見原審簡字卷
    桃第87、267頁），則恆諸告訴人於107年3月11日就醫時所
    診斷傷勢部位，及依據前揭函示結果所示，於107年4月28日
    所診斷出之右腦亞急性硬膜下血腫，係於107年3月11日後約
    6至7週間所發生；此外，經原審向衛福部中央健康保險署調
    取告訴人自106 年1 月1 日至107 年8 月31日止之醫療費用
    申報資料（見原審簡字卷第75至79頁），告訴人於本案發生
    前，亦無其他因頭部外傷或內傷而就醫之紀錄足認屬107年3
    月11日所受頭部外傷造成，是告訴人於107 年4 月28日所受
    頭部外傷併亞急性右側硬腦膜下出血併左側偏癱等傷勢，與
    被告於107年3月11日所為之傷害行為間，自具有相當因果關
    係。被告此部分所辯即無可採。
　⒊至於告訴人雖受有上開右側硬腦膜下出血併左側偏癱之傷害
    ，然於經治療後，已無左側偏癱之傷害結果等節，有林口長
    庚醫院護理紀錄單所示：「⒈107年5月19日護理紀錄單記載
    ：…肌肉張力左上肢：musclepower=5、肌肉張力左下肢：mu
    sclepower=5…，肢體活動度可，臥床時可自行翻身及移位，
    可自行下床活動，關節無僵硬及攣縮情形，…；⒉107年5月20
    日護理紀錄單記載：…肢體活動度可，下床活動步態穩無跌
    倒，…」（見原審簡字卷第216、217頁），以及國立臺灣大
    學醫學院附設醫院109年10月30日校附醫秘字第1090906639
    號函暨受理院外機關鑑定/查詢案件回復意見表：「告訴人
    肢體力量對稱，可自行行走」等件附卷可佐，可認告訴人左
    側偏癱情形等傷害，既經治療後已經痊癒，肢體活動已正常
    ，難認有何重傷害之情形，附此敘明。
　㈢綜上所述，本件事證明確，被告傷害犯行足堪認定，應依法
    論罪科刑。 　
二、論罪：
　㈠行為後法律有變更者，適用行為時之法律，但行為後之法律
    有利於行為人者，適用最有利於行為人之法律，刑法第2條
    第1項定有明文。本件被告行為後，刑法第277條第1項業於1
    08年5月29日修正公布，同年月31日生效施行，修正前法定
    刑為「3年以下有期徒刑、拘役或銀元1千元（依法提高為新
    台幣3萬元）以下罰金」，修正後為「5年以下有期徒刑、拘
    役或50萬元以下罰金」，比較修正前後結果，以修正前刑法
    第277條第1項較有利於被告，有關被告傷害部分，應依修正
    前刑法第277條第1項論處。
　㈡核被告所為，係犯修正前刑法第277條第1項傷害罪。
　㈢按所謂相當因果關係，係指依經驗法則，綜合行為當時所存
    在之一切事實，為客觀之事後審查，認為在一般情形下，有
    此環境、有此行為之同一條件，均可發生同一之結果者，則
    該條件即為發生結果之相當條件，行為與結果即有相當之因
    果關係。反之，若在一般情形下，有此同一條件存在，而依
    客觀之審查，認為不必皆發生此結果者，則該條件與結果不
    相當，不過為偶然之事實而已，其行為與結果間即無相當因
    果關係（最高法院76年台上字第192號判例意旨參照）。告
    訴人雖於案發後經臺大醫院鑑定結果，認患有「輕度失智症
    」之情形，惟查：
　⒈告訴人於107年4月28日因頭部外傷併亞急性右側硬腦膜下出
    血併左側偏癱，經同事發現協助送衛福部桃園醫院進行右側
    開顱手術移除血塊，嗣後於5月3日、8日追蹤電腦斷層顯示
    血塊未拿乾淨，而於5月18日至林口長庚醫院就診，是告訴
    人就左側肢體偏癱乙事經治療後已經痊癒，肢體活動已屬正
    常，至107年8月20日止皆未有病情變化之相關紀錄等情，有
    林口長庚醫院108年5月15日長庚院林字第1080350367號函暨
    告訴人病歷資料所示：「⑴107年5月18日入院護理評估所示
    ：【入院原因】3/11被人打到左側太陽穴、4/27倒在地上無
    法爬起、4/28未去上班同事覺不對勁到家中，發現暈倒故協
    助送到桃園署立醫院開刀、5/3.5/8追蹤電腦斷層顯示血塊
    未拿乾淨，加上左手手肘以下偶會發麻，之前腦部有開刀，
    故到長庚就醫；⑵107年5月19日護理紀錄單所示：…肌肉張力
    左上肢：musclepower=5、肌肉張力左下肢：musclepower=5
    …，臥床時可自行翻身及移位，可自行下床活動，關節無僵
    硬及攣縮情形…；⑶107年5月20日護理紀錄單所示：…肢體活
    動度可，下床活動步態穩無跌倒…。主治醫師查房，向病人
    解釋因看外片血水厚度大概1.5cm，是可以開刀的厚度，就
    打了一個洞引流，但是目前看起來都沒有症狀，也可以先回
    家之後再回門診蹤影像。經主治醫師同意下，於病況許可辦
    理出院」（見原審簡字卷第209、215至218頁）；以及衛福
    部桃園醫院108年3月6日桃醫醫行字第1081902265號函暨告
    訴人病歷資料所示：「⑴告訴人於107年6月26日、同年8月20
    日就醫，病歷資料均未記載有身體不適或病情變化之相關內
    容；⑵107年8月29日病歷資料記載：進行頸椎部位之磁振造
    影；⑶107年10月8日病歷資料記載：創傷性硬腦膜下出血，
    未伴有意識喪失之初期照護，未明示頸椎之其他頸椎椎間盤
    移位」（見原審簡字卷第141至143頁）等附卷可稽，且前揭
    病歷資料均未載有告訴人患有「輕度失智症」之情形，堪已
    認定。
　⒉又告訴人係於107年10月間，始經診斷患有頸椎第4、5及6節
    椎間盤突出併脊髓神經壓迫，且至同年10月8日經醫院診斷
    證明書載告訴人目前記憶力受損等情，除有衛福部桃園醫院
    108年3月6日桃醫醫行字第1081902265號函暨告訴人病歷資
    料為據外，並有衛福部桃園醫院107年10月8日診斷證明書所
    載：頸椎第四、五及六節椎間盤突出併脊隨神經壓迫。傷者
    目前記憶力受損、左側肢體偏癱、平衡不佳影響日常生活，
    建議接受頸椎椎間盤切除減壓手術（見原審易字卷第49頁）
    以及107年5月18日長庚醫院影像診療部檢查會診及報告單記
    載：非創傷性硬腦膜下出血（見原審簡字卷第245頁）等在
    卷可按，顯現告訴人於案發後，其病情狀況複雜、成因多變
    ，且為多階段發生，是告訴人縱經鑑定有輕度失智情形，則
    該症狀是否肇因於被告之傷害行為，仍有可疑。 。
　⒊此外，依據原審發函詢問告訴人輕度失智症是否肇因於被告
    之毆打行為所致，經國立臺灣大學醫學院附設醫院109年10
    月30日校附醫秘字第1090906639號函暨受理院外機關鑑定/
    查詢案件回復意見表：「⒈告訴人於107年3月10日被打，107
    年4月27日因意識昏迷被送至桃園醫院急診，電腦斷層顯示
    右側亞急性硬腦膜下腔出血，接受開顱手術。108年5月19日
    因口齒不清，左側無力，電腦斷層顯示右側慢性硬腦膜下出
    血，接受引流手術；⒉109年3月12日本院神經心理衡鑑顯示
    ：FullscaleIQ79（8％），MMSE＝26/30，CRD＝1，彭先生肢體
    力量對稱，可自行行走，但反應遲鈍，神經心理衡鑑吻合為
    輕度失智症；⒊告訴人腦部所受之傷，吻合為107年3月10日
    因頭部外傷所致」等語（見原審訴字卷第171頁），已見告
    訴人係於109年3月12日始經該院神經心理衡鑑顯示患有「輕
    度失智症」，除距前揭被告傷害行為時已有相當期間，另就
    告訴人所患有「輕度失智症」之成因，亦無明確回復與107
    年3月11日所受傷勢相關，自難遽認被告前開傷害行為與告
    訴人所受「輕度失智症」之結果間具有相當因果關係。
  ⒋綜上，依前揭卷證資料所示，本院無從形成被告之傷害行為
    與告訴人之「輕度失智」結果間具有相當因果關係之確信。
    此外，復查無其他積極證據足認告訴人確因被告之傷害行為
    ，致其患有「輕度失智症」之結果，自無庸依刑事訴訟法第
    300條之規定，變更檢察官所起訴之適用法條，併此敘明。
三、撤銷改判及量刑理由：　　
  ㈠原審經詳細調查後，認被告犯傷害罪犯行，事證明確，均予
    以論罪科刑，固非無見。惟查：
　⒈按案件有無起訴，端視其是否在檢察官起訴書所載犯罪事實
    範圍之內而定；且認定事實、適用法律為法院之職權，法院
    在不妨害起訴同一事實之範圍內，得自由認定事實、適用法
    律，並不受檢察官起訴書所載法條或法律見解之拘束。又刑
    事訴訟法第264條第2項關於起訴書程式之規定，旨在界定起
    訴之對象，亦即審判之客體，並兼顧被告行使防禦權之範圍
    ，其中屬於絕對必要記載事項之犯罪事實，係指犯罪構成要
    件之具體事實。苟起訴書所記載之犯罪事實與其他犯罪不致
    相混，足以表明其起訴之範圍者，即使記載未詳或稍有誤差
    ，事實審法院亦應依職權加以認定，不得以其內容簡略或記
    載不詳，而任置檢察官起訴之犯罪事實於不顧。次按檢察官
    代表國家提起公訴，依檢察一體原則，到庭實行公訴之檢察
    官如發現起訴書認事用法有明顯錯誤，固得本於自己確信之
    法律見解，於論告時變更起訴之法條，或另為其他適當之主
    張，惟其於法院調查或審理時所為之論告或主張，究屬訴之
    追加、撤回或變更範疇，抑或僅屬為起訴效力所及之他部事
    實之擴張、或起訴事實之一部減縮，自應究明各該請求之性
    質而異其處理方式。因而除撤回起訴，使該訴訟關係消滅，
    法院無從加以裁判外，法院自不得僅就檢察官論告時所陳述
    或主張之事實為裁判，而置原起訴事實於不顧（最高法院95
    年度台上字第5401號判決參照）。又公訴檢察官基於檢察一
    體，固得於審理時為訴之追加、撤回或變更，然除單純涉及
    法條適用不當而予以更正外，若係因情事變更所生之犯罪事
    實變動，不論採取何種主張，皆應對起訴之犯罪事實作相對
    應的補充更正，否則將會產生所為訴之追加或變更，與已繫
    屬於法院之審判範圍事實不相合致之情形；況我國刑事訴訟
    法並未採取「訴之預備合併」概念，為適切確認審理範圍，
    公訴檢察官自不得就起訴法條部分，任意為預備合併之主張
    ，以確保被告防禦權之妥適行使及維護其審級利益。
　⒉本件原審公訴檢察官依據檢察一體原則，於109年6月22日審
    理時，先稱本案之犯罪事實詳如聲請簡易判決處刑書犯罪事
    實欄所載，然就所犯法條部分，則引用刑法第277條第2項後
    段之傷害致重傷罪「或」刑法第278條第1項之重傷害罪，然
    則兩者罪名之主觀構成要件俱非一致，原審公訴檢察官復未
    敘明此部分所涉被告之犯意為何，原審亦未再就原審公訴檢
    察官所認罪名真意為何予以確認，而僅由原審公訴檢察官說
    明告訴人所受傷害已屬難治之重傷害，有原審審判筆錄附卷
    可佐（見原審訴字卷第77、78、199、200頁），是原審公訴
    檢察官前揭法條適用及犯罪事實之主張，即有前揭預備合併
    主張之失，從而原審公訴檢察官此部分陳述，未就起訴之犯
    罪事實及所載法條為相對應之變更，且未特定所犯法條，自
    不發生合法變更起訴犯罪事實之效果，僅可認係在促請法院
    注意此部分倘亦為起訴效力所及，得併予審判之意。而本院
    於準備程序中，為確認本件起訴效力所及之範圍與有無應變
    更檢察官所引應適用法條之情形，請二審檢察官確認被告起
    訴之犯罪事實，二審檢察官亦主張被告之罪名仍為原起訴的
    修正前刑法第277條第1項傷害罪（見本院卷40頁）。從而，
    原審未察，遽認起訴事實及所犯法條業經公訴檢察官合法變
    更後，而再依刑事訴訟法第300條規定變更起訴法條，容有
    未洽。
　⒊次按刑罰之量定，固屬法院自由裁量之職權行使，惟刑事審
    判之量刑，在於實現刑罰權之分配的正義，故法院對科刑判
    決之被告量刑，應符合罪刑相當原則，使罰當其罪，以契合
    人民之法律感情，此所以刑法第57條明定科刑時應審酌一切
    情狀，尤應注意該條所列各款情形，以為科刑輕重之標準（
    最高法院92年度台上字第3268號、95年度台上字第1779號判
    決意旨參照），故事實審法院對於被告之量刑，雖屬自由裁
    量之事項，但並非概無法律性之拘束，即自由裁量權係於法
    律一定之外部性界限內，使法官具體選擇以為適當之處理，
    因此，在裁量時，應符合比例、平等及罪刑相當原則，並審
    酌刑法第57條所列各款情狀，分別情節，為被告量刑輕重之
    標準，使輕重得宜，罰當其罪。依據告訴人於警詢及偵查中
    所稱：伊向被告說座位處及前方二根扶桿處皆未有電鈴，被
    告稱伊未按下車鈴，故未給予伊下車，嗣後伊下車時因不滿
    用左腳踢了車門，被告追上來用拳頭毆打伊，伊也有回擊一
    拳等語（見偵10574卷第2、3、27、28頁）。而被告身為公
    車司機，按規定須將車輛駛於指定地點方能開啟車門讓乘客
    下車，告訴人因前揭爭議，與被告產生衝突並有回擊被告，
    而衡之一般社會經驗法則，縱令一方先行出手，而還擊之一
    方在客觀上苟非單純對於現在不法之侵害為必要排除之反擊
    行為，因其本即有傷害之犯意存在，是雙方行為應屬互毆行
    為，參酌刑法第57條第2款規定「犯罪時所受之刺激」為科
    刑輕重應審酌事項之一，而原審就被告係於前揭情狀下，與
    告訴人發生互毆之量刑因子未予審酌，已有未洽；另被告迄
    今雖尚未與告訴人達成和解，此係告訴人欲請求新臺幣（下
    同）1300萬元，於調解時雖願退讓至500至800萬元，惟因雙
    方對賠償金額認知差距過大，致未能取得共識而未達成和解
    所致（見原審訴字卷第208頁、本院卷第46頁），原審未予
    審酌，亦稍有未妥。是被告以原審量刑過重，請求減輕為有
    理由。
　⒋以上各節，或為上訴意旨所指摘，或屬本院得依職權調查之
    事項，原判決既有上開可議之處，即屬無可維持，應由本院
    將原判決撤銷改判。
　㈡爰以行為人之責任為基礎，審酌被告不思循理性方式解決紛
    爭，未能克制已身情緒，身為公車司機，按規定固須將車輛
    駛於指定地點方能開啟車門讓乘客下車，然與告訴人因是否
    下車糾紛產生衝突時，僅因一時氣憤即率予傷害告訴人身體
    ，而與告訴人互毆，並造成告訴人前揭傷勢，所為誠屬不該
    ；然雙方對賠償金額認知差距過大，致未能取得共識而未達
    成和解，復參酌本案事發之緣由、起因，暨被告自陳現無工
    作及收入之經濟狀況，併其犯罪之動機、目的及手段等一切
    情狀，量處如主文第2項所示之刑，並諭知易科罰金之折算
    標準。
據上論斷，應依刑事訴訟法第369條第1項前段、第364條、第299
條第1項前段，判決如主文。 
本案經檢察官呂象吾提起公訴，檢察官蔡顯鑫到庭執行職務。
中　　華　　民　　國　　110 　年　　4 　　月　　28　　日
                  刑事第一庭  審判長法  官  李釱任
                                    法  官  崔玲琦
                                    法  官　呂煜仁
以上正本證明與原本無異。
不得上訴。
                                    書記官　林廷佳
中　　華　　民　　國　　110 　年　　4 　　月　　28　　日
附錄：本案論罪科刑法條全文
修正前中華民國刑法第277 條規定：
傷害人之身體或健康者，處3 年以下有期徒刑、拘役或1 千元以
下罰金。
犯前項之罪因而致人於死者，處無期徒刑或7 年以上有期徒刑；
致重傷者，處3 年以上10年以下有期徒刑。